臺灣高雄地方法院刑事判決　　　　　　　96年度訴字第2483號
公　訴　人　臺灣高雄地方法院檢察署檢察官
被　　　告　丙○○
選任辯護人　焦文城律師
　　　　　　施秉慧律師
上列被告因貪污治罪條例等案件，經檢察官提起公訴（96年度偵
字第15946 號），本院判決如下：
    主  文
丙○○公務員侵占公有財物，處有期徒刑壹年拾月，褫奪公權參
年。緩刑肆年，並應於中華民國九十七年十月三十一日前向國庫
支付新臺幣拾萬元。
偽造之庚○○、丁○○、己○○、戊○○印章各壹個、「高雄市
榮民服務處92年度與民有約榮民代表懇談會出席人員印領清冊」
上偽造之庚○○、丁○○、己○○、戊○○印文各壹枚均沒收。
    事  實
一、丙○○自民國（下同）88年8 月1 日起擔任行政院國軍退除
    役官兵輔導委員會高雄市榮民服務處（下稱高市榮服處，設
    於高雄市前金區○○○路52號）服務組專員，於94年8 月1
    日升任服務組組長，係依法令服務於國家所屬機關而具有法
    定職務權限之公務員。其於92年4 月間承辦高市榮服處「與
    民有約榮民代表懇談會」，定於92年4 月10日舉行，預計邀
    請60位榮民與會，因於同月9 日，以舉辦該懇談會名義向高
    市榮服處先行借支暫借款新台幣（下同）2 萬4,000 元，以
    支付參加該懇談會之榮民每名400 元之「交通補助費」。嗣
    於92年4 月10日，實際受邀與會之榮民僅為53人，不足7人
    。丙○○明知榮民庚○○、丁○○、己○○、戊○○因故未
    參與該懇談會，竟意圖為自己不法之所有，基於侵占公有財
    物之犯意，於活動完畢後之翌日或第3 日，未經榮民庚○○
    、丁○○、己○○、戊○○之同意，前往高雄市前金區高市
    榮服處附近之刻印店，利用不知情之成年女子偽刻庚○○、
    丁○○、己○○、戊○○之印章。於其後某日取得渠等印章
    後，盜蓋於其職務上所製作之「高雄市榮民服務處九十二年
    度與民有約榮民代表懇談會出席人員印領清冊」公文書上（
    分別係編號1 之庚○○、編號12之丁○○、編號21之己○○
    及編號22之戊○○），不實登載渠等4 人有出席懇談會及支
    領交通費，同時於職務上所製作之「九十二年度與民有約榮
    民代表懇談會支用明細表」出席人數欄內不實記載出席人數
    為57人，支出交通費22,800元，虛列支出交通費1,600 元，
    將原應繳回高市榮服處之公有財物1,600 元予以侵占入己。
    旋於同年4 月22日撰簽，併同上開印領清冊等資料提出呈請
    組長、總幹事等核銷，足以生損害於庚○○等人及高市榮服
    處對經費控管及核支之正確性。嗣因高市榮服處副處長錢景
    瑜對參加人員名冊所列到場人數與實際到場人數是否相符存
    有疑義，令服務組人員再行核對，丙○○發現主管長官核定
    時程異於往常，遂將簽呈及上開清冊、明細表等附件抽回，
    並於同月23日辦理重新撰簽呈報核銷，並將侵占之1, 600
    元繳回高市榮服處出納組，並於翌日即同年4 月24日簽請處
    分。迄至96年3 月間，法務部調查局高雄市調查處人員始循
    線追查獲上情。
二、案經法務部調查局高雄市調查處移送台灣高雄地方法院檢察
    署檢察官偵查起訴。
    理  由
壹、證據能力方面
    按被告以外之人於審判外之言詞或書面陳述，除法律有規定
    者外，不得作為證據；又被告以外之人於審判外之陳述，雖
    不符刑事訴訟法第159 條之1 至第159 條之4 之規定，而經
    當事人於審判程序同意作為證據，法院審酌該言詞陳述或書
    面陳述作成時之情況，認為適當者，亦得為證據；另當事人
    、代理人或辯護人於法院調查證據時，知有第159 條第1 項
    不得為證據之情形，而未於言詞辯論終結前聲明異議者，視
    為有前項之同意，刑事訴訟法第159 條第1 項、第159 條之
    5 分別定有明文。本件檢察官、辯護人及被告等於本院審判
    程序時，就卷附證人庚○○、丁○○、己○○、戊○○等於
    調查處及檢察官偵查中之證述，暨證人錢景瑜於檢察官偵查
    中之證述均明示同意有證據能力（見本院卷第78、79、106
    至108 頁），且於本院言詞辯論終結前，檢察官、辯護人及
    被告對於卷附具有傳聞證據性質之證據，既均已知其情，均
    未聲明異議，本院認該具有傳聞證據性質之證據，並無任何
    違法取證之不適當情形，以之作為證據使用係屬適當，自得
    採為認定事實之證據。
貳、實體方面
一、訊據被告丙○○對於擔任高市榮服處服務組專員，於92年4
    月10日辦理高市榮服處「與民有約榮民代表懇談會」結束後
    ，明知出席之榮民代表僅53人，卻在職務上所造具之「高雄
    市榮民服務處九十二年度與民有約榮民代表懇談會出席人員
    印領清冊」上虛列榮民庚○○、丁○○、己○○、戊○○等
    人亦出席懇談會，並支領每人400 元之交通補助費，同時在
    職務上所造具「92年度與民有約榮民代表懇談會支用明細表
    」出席人數欄內不實記載出席人數為57人，支出交通費22,
    800 元，虛列支出出席費1,600 元後，撰擬簽呈轉呈組長、
    總幹事等核銷。嗣因發現主管長官核定時程異於往常，遂將
    簽呈及上開清冊、明細表等附件抽回，並於同月23日重簽呈
    報核銷，並將1,600 元繳回等事實，固供認不諱，惟矢口否
    認有侵占公有財物犯意，辯稱：伊當時係想利用該1,600 元
    購買辦公室用之護貝機云云。
二、經查：
  (一)被告於高雄市調查處人員調查時供稱：「我擔任本服務組專
    員期間，曾承辦92年4 月10日與民有約榮民代表懇談會活動
    ，計劃邀請60位榮民代表與會座談，當時實際受邀出席之榮
    民代表僅53位，我於懇談會活動前一日先向本處出納及會計
    借支交通補助費2 萬4,000 元，以備當日出席之榮民代表具
    領交通補助費每名各400 元。活動當日實際出席榮民代表僅
    53位，但事後於4 月22日辦理該懇談活動出席人員印領清冊
    核銷歸墊作業時，造具之印領清冊出席人員為57位，其中庚○○、高廷雲（按應係丁○○之誤）、己○○、戊○○等4
    位榮民代表實際未出席」、「不實編列前述庚○○等4 人為
    出席人員，並未經彼等同意而代刻庚○○等4 人私章蓋用於
    該印領清冊簽章欄內」、「92年4 月10日懇談會活動後，我
    於同月22日結報交通補助費等經費，原始陳繕造陳核之印領
    清冊有包括前述庚○○等4 人，但可能經本服務處長官察覺
    或我陳核後認為不妥而主動陳報，我旋即將該印領清刪收回
    並更正刪除庚○○等4 人為出席人員，再據實陳報，我並於
    次日（23）繳回該與榮民有約交通費1,600 元予本處出納經
    收」後等語（見調查卷第1 至3 頁）。其於本院行準備程序
    時亦同意將：參與懇談會榮民只有53人，未經庚○○、丁○○、己○○、戊○○4 人同意，利用不知情刻店業者偽刻庚○○、丁○○、己○○、戊○○4 人之印章後，在92年度與
    民有約榮民代表懇談會出席人員印領清冊內盜蓋上開印文；
    為辦理上開懇談會先於92年4 月9 日向會計預先借支2 萬4,
    000 元等事實，列為不爭執之事項（見本院卷第19頁背面）
    ；另亦供稱：「印章在活動完畢以後，隔了一、兩天以後刻
    的，在前金區附近刻印章店刻的，刻印店的人是女的成年人
    」等語（見本院卷第18頁）。此外，復有被告交還該1,600
    元之「自行收納款項統一收據」、「預支懇談會借款24,000
    元之支出傳票」，暨蓋有庚○○、丁○○、己○○、戊○○
    印文之「高雄市榮民服務處92年度與民有約榮民代表懇談會
    出席人員印領清冊」等在卷可資佐證（見調查卷第24、25、
    27至29頁）。
  (二)證人丁○○於檢察官偵查中結證稱：「（92年4 月10日高雄
    市榮民服務處有辦與榮民有約懇談會你有參加嗎？）沒有」
    、「（為何會有你領取車馬費的蓋章？）我不清楚」、「（
    章是你的嗎？）我沒有，我的都是篆體」等語。證人戊○○
    、己○○、庚○○等人亦均於檢察官偵查中結證稱：「未參
    與上開懇談會，亦未領取車馬費，印章非渠等所有」等語（
    見偵查卷第6 至8 頁）。渠等上開證詞，經核與被告之上開
    自白相符，已堪信為真實。再者，被告於本院審理時供稱：
    「（原來那一份的簽？）第一次沒有留，我把他丟掉」、「
    （簽的內容？）簽的內容跟卷內（見本院卷第68、69頁）的
    簽是一樣，只是附件的清冊、明細表作修正」等語（見本院
    卷第80頁背面、第81頁背面）。足徵被告確有於職務上所造
    具之「高雄市榮民服務處92年度與民有約榮民代表懇談會出
    席人員印領清冊」及「92年度與民有約榮民代表懇談會支用
    明細表」內分別不實填載庚○○、丁○○、己○○、戊○○
    出席懇談會、虛列支領交通費1,600 元之事實，應堪認定。
  (三)證人甲○○（高市榮服處工友）於本院審理時雖到庭證稱：
    伊擔任工友時有兼辦服務處的人事業務，被告91年、92年接
    就業工作的時候，有提到說要買護貝機；那時候被告有拿一
    些上網查的護貝機資料給伊看云云。證人葉佩均（高市榮服
    處臨時工友）亦到庭證稱：與被告同事期間，曾聽他講過需
    用護貝機的事情，辦理榮民、榮眷的一些課程，結業要發證
    書，結業證書要護貝，需要Ａ4 紙張大小的護貝機云云。證
    人乙○○（高市榮服處服務組長）亦到庭證稱：與被告共事
    的時候，被告曾提到工作上需要Ａ4 大小的護貝機，時間約
    在92年年初等語（見本院卷第73頁背面至77頁）。惟證人甲○○等3 人上開證述縱屬實情，亦僅證明該榮服處需用1 台
    護貝機之事實，尚難證明被告即係因欲購買該護貝機而浮報
    上開1,600 元之事實，已難為被告有利之認定。且證人錢景
    瑜（高市榮服處副處長）於檢察官偵查中證稱：「（本案是
    交查後他才向你們報告或他自己提出挪用公款？）是我交查
    後他才寫報告，我當時懷疑人數是否如此多人，他就寫報告
    了」、「（他有無說為何拿走1,600 元？）沒有。他只說作
    業疏忽」等語（見偵查卷第18頁）。若被告確係為購買該辦
    公室用之護貝機而浮報上開1,600 元，則其於遭該單位人員
    發覺時，何以不能對調查人員據實以告？益見辦公室需用護
    貝機與被告上開犯行係屬二事。再者，證人乙○○於本院審
    理時另證稱：「（你們工作上護貝機有沒有什麼用途？）護
    貝識別證、結業證書、榮民證，我們工作地點的1 樓有壹台
    護貝機，但有時會故障，被告工作地點是在3 樓」、「（被
    告跟你說要買護貝機時，你如何答覆？）我說可以買，看單
    位的經費支用項目來作決定」等語（見本院卷第77頁背面）
    。足徵被告所服務之單位並未禁止購買護貝機，而該懇談會
    既已圓滿結束，顯見該單位原有之護貝機尚敷使用，被告有
    何購買新護貝機供其使用之急迫需要？況以被告服務公職多
    年之經驗，於其業務上有購買器材之需時，大可循正常簽核
    程序購買，何捨此正途而弗由？其竟甘冒遭刑事訴追之危險
    ，而以偽造他人印章、登載不實文書、浮報經費之方式，以
    購買公務用之護貝機！被告上開所辯顯違常情甚明，核屬飾
    卸之詞，不足採信。
  (四)綜上所述，被告上開所辯，顯違常情，不足為被告有利之認
    定。是本件事證明確，被告上開犯行堪以認定。
三、按被告自88年8 月1 日起至94年7 月31日止擔任高市榮服處
    服務組專員期間，其職掌為負責兼辦人事、就業服務等工作
    ，為被告陳明在卷（見調查卷第1 頁背面），自係依法令服
    務於國家所屬機關而具有法定職務權限之公務員。是核被告
    所為，係犯貪污治罪條例第4 條第1 項第1 款侵占公有財物
    罪、刑法第216 條、第213 條之行使登載不實公文書罪、及
    第216 條、第210 條之行使偽造私文書罪。被告偽造印章、
    印文之行為係偽造文書罪之部分行為，自不另論（公訴人誤
    認成立刑法第217 條之偽造印章、印文罪，應予更正）。被
    告登載不實公文書、偽造私文書之低度行為，分別為高度之
    行使行為所吸收，均不另論。被告所犯上開三罪間，具有方
    法目的之牽連關係，應依修正前刑法第55條之規定從一較重
    之侵占公有財物罪處斷（被告行為後，94年1 月7 日修正公
    布之刑法，自95年7 月1 日施行。修正後之刑法刪除第55條
    關於牽連犯之規定。本件被告所犯上開三罪具有牽連犯之關
    係，依修正前即行為時之規定，應從一重之侵占公有財物罪
    罪處斷；依修正後之刑法既已刪除牽連犯之規定，則所犯上
    開三罪應依數罪併罰之規定分論併罰。比較新舊法之規定，
    修正後之規定並非較有利於被告，依刑法第2 條第1 項之規
    定，應適用行為時之法律，即適用修正前刑法第55條牽連犯
    之規定，從一重之侵占公有財物罪處斷）。又自95年7 月1
    日起，貪污治罪條例第2 條及刑法第10條第2 項關於公務員
    之定義雖有變更，惟依修正前後之公務員定義，被告均為公
    務員，對被告自無有利或不利之情形，無須為新舊法之比較
    ，應逕適用修正後貪污治罪條例第2 條規定論處，附此敘明
    。被告犯貪污治罪條例第4 條第1 項第1 款之罪，其犯罪情
    節尚屬輕微，其所得財物僅為1,600 元，依同條例第12條第
    1 項之規定減輕其刑。又按「犯貪污治罪條例第4 條至第6
    條之罪，在偵查中自白，如有所得並自動繳交全部所得財物
    者，減輕其刑，同條例第8 條2 項同有明文。所謂在偵查中
    自白，係指被告對於自己所為已經構成犯罪要件之事實，在
    偵查中向有偵查犯罪職權之公務員坦白陳述而言；至於對阻
    卻責任或阻卻違法之事由，有所主張或辯解，乃辯護權之行
    使，仍不失為自白」（最高法院91年度台上字第2927號判決
    參照）。查被告對其以上揭方式浮報交通費1,600 元，於遭
    發覺後已於92年4 月23日如數自動繳還之犯罪事實，已據其
    於法務部調查局高雄市調查處調查時及檢察官偵查中自白在
    卷，並有上開自行收納款項統一收據在卷足憑，被告雖辯稱
    係為購買護貝機使用，其無不法所有之意圖云云，惟此乃其
    辯護權之行使，仍不失為偵查中之自白。被告既已在偵查中
    自白犯行，且已自動繳交全部所得之1,600 元，自應依同條
    例第8 條第2 項規定減輕其刑，並遞減輕之。再被告服務公
    職多年，自87年間起每年均獲多次記功、嘉獎，有其考績通
    知書、職員獎懲明細表多份可按（見本院卷第37至54頁），
    足見服務公職頗著績效，其一時失慮，致觸犯最輕本刑為10
    年以上有期徒刑之重罪，以其犯罪所得僅為1,600 元，又已
    全數繳回一情觀之，縱經二次減輕其刑，仍需量處有期徒刑
    2 年6 月，其有情輕法重、客觀上具有堪予憫恕之情形甚明
    。本院認科以最低刑度之有期徒刑2 年6 月，仍屬過重，爰
    依刑法第59條規定予以減輕其刑，並再遞減輕之。審酌被告
    服務公職多年，本應忠謹將事、清廉自持，竟貪利圖便，侵
    占公有財物，其有辱官箴，固不足取，惟其尚無犯罪前科，
    有臺灣高等法院被告前案紀錄表可憑，服務公職期間尚無特
    別劣跡，所侵占之款項僅1,600 元，犯罪情節及所生危害尚
    非重大，犯後已將侵占所得全數繳回，又曾自白犯行，態度
    尚可等一切情狀，爰量處如主文所示之刑，並依貪污治罪條
    例第17條規定宣告褫奪公權3 年。又被告前未曾受有期徒刑
    以上刑之宣告，有臺灣高等法院被告前案紀錄表在卷可憑，
    其經本件偵審程序及科刑宣告之教訓後，應知所警惕，信無
    再犯之虞，本院因認上開所宣告之刑以暫不執行為適當，併
    諭知緩刑4 年。再被告服務公職多年，竟圖不法利益而侵占
    公有財物，為使被告記取本案之教訓及加強其守法觀念，參
    酌其不法所得之金額，及其中階官員之身分、經濟能力、狀
    況等，應併依刑法第74條第2 項第4 款，命被告於97年10月
    31日前向國庫支付10萬元，以啟自新。至偽造之庚○○、丁○○、己○○、戊○○印章雖未扣案，惟並無證據證明其已
    滅失；「高雄市榮民服務處92年度與民有約榮民代表懇談會
    出席人員印領清冊」上偽造之庚○○、丁○○、己○○、戊○○印文，分別係屬偽造之印章、印文，自應依刑法第219
    條規定併予宣告沒收。
據上論斷，應依刑事訴訟法第299 條第1 項前段、貪污治罪條例
第2 條、第4 條第1 項第1 款、第8 條第2 項、第12條第1 項、
第17條，刑法第11條、第2 條第1 項前段、第210 條、第213 條
、第216 條、第59條、第219 條、第74條第1 項第1 款、第2 項
第4 款、第37條第2項、修正前刑法第55條，判決如主文。
本案經檢察官余若凡到庭執行職務。
中　　華　　民　　國　　96　　年　　10　　月　　29　　日
              鳳山刑事第二庭    審判長法　官  林水城
                                      法  官  譚德周
                                      法  官  楊筑婷
以上正本證明與原本無異。
如不服本判決應於收受本判決後10日內向本院提出上訴書狀，並
應敘述具體理由，如未敘述上訴理由者，應於上訴期間屆滿後20
日內補提理由書狀於本院（均須按他造當事人之人數附繕本）「
切勿逕送上級法院」。
中　　華　　民　　國　　96　　年　　10　　月　　29　　日
　　　　　　　　　　　　　　　　　    書記官  吳金霞
附錄論罪法條：
貪污治罪條例第4條
有下列行為之一者，處無期徒刑或 10 年以上有期徒刑，得併科
新台幣 1 億元以下罰金：
一  竊取或侵占公用或公有器材、財物者。
二  藉勢或藉端勒索、勒徵、強占或強募財物者。
三  建築或經辦公用工程或購辦公用器材、物品，浮報價額、數
    量、收取回扣或有其他舞弊情事者。
四  以公用運輸工具裝運違禁物品或漏稅物品者。
五  對於違背職務之行為，要求、期約或收受賄賂或其他不正利
    益者。
前項第 1 款至第 4 款之未遂犯罰之。
